【裁判字號】    99,易,68
【裁判日期】    990630
【裁判案由】    業務侵占
【裁判全文】
臺灣臺北地方法院刑事判決                99年度易字第68號
公  訴  人  臺灣臺北地方法院檢察署檢察官
被      告  乙○○
選任辯護人  鍾永盛律師
            吳偉豪律師
上列被告因業務侵占案件，經檢察官提起公訴（98年度偵續字第
33號），本院判決如下：
    主  文
乙○○無罪。
    理  由
一、公訴意旨略以：被告乙○○與告訴人丙○○於民國九十五年
    六月二十六日，在臺北縣汐止市臺灣德恩富股份有限公司簽
    訂合約，共同出資在大陸地區廣東省陽江市成立德恩富科技
    有限公司（下稱陽江德恩富公司），經營光碟製造事業，並
    由被告負責陽江德恩富公司與大陸地區政府聯繫事務之處理
    ，係從事業務之人，因礙於大陸地區法令規定，被告遂與告
    訴人丙○○暨案外人即被告之大陸友人甲○○、朱義敏於同
    日另簽署委託持股協議書，約定由甲○○及朱義敏擔任陽江
    德恩富公司掛名股東，甲○○並擔任名義負責人，被告與告
    訴人丙○○則為該公司之隱名股東。嗣陽江德恩富公司為購
    買大陸地區陽江市金山民營科技園區內三百畝建廠用地，告
    訴人丁○○（即告訴人丙○○之配偶）遂於同年八月十五日
    匯款美金四十一萬二千五百元至被告所有之香港上海匯豐銀
    行有限公司（下稱香港上海匯豐銀行）帳號0000000
    00000號之帳戶，詎被告竟意圖為自己不法之所有，以
    易持有為所有之意思，將該筆購買上開建廠用地之款項予以
    侵占入己。迨告訴人丙○○、丁○○於九十六年十二月六日
    函知被告出面處理陽江德恩富公司合資事宜，被告均置之不
    理，告訴人丙○○、丁○○始知上情，因認被告涉犯刑法第
    三百三十六條第二項之業務侵占罪嫌云云。
二、被告經合法傳喚，無正當理由不到庭，爰不待其陳述，逕行
    判決。
三、按審判權之有無，係以該案件應否屬於普通法院審判為斷；
    而行為之處罰，以行為時之法律有明文規定者為限，此為刑
    法第一條所明定，如非屬刑法或特別刑事法令所規定處罰之
    行為，則屬實體上判決之範疇。我國刑法第七條前段規定：
    「本法於中華民國人民在中華民國領域外犯前二條以外之罪
    ，而其最輕本刑為三年以上有期徒刑者適用之」，依其反面
    解釋，我國人民在我國領域外犯同法第五條、第六條以外之
    罪，而其最輕本刑非為三年以上有期徒刑者，則屬不罰。次
    按香港澳門關係條例第二條、第四十三條分別規定：「本條
    例所稱香港，指原由英國治理之香港島、九龍半島、新界及
    其附屬部分」、「在香港或澳門或在其船艦、航空器內，犯
    下列之罪者，適用刑法之規定：一刑法第五條各款所列之罪
    。二臺灣地區公務員犯刑法第六條各款所列之罪者。三臺灣
    地區人民或對於臺灣地區人民，犯前二款以外之罪，而其最
    輕本刑為三年以上有期徒刑者。但依香港或澳門之法律不罰
    者，不在此限。香港或澳門居民在外國地區犯刑法第五條各
    款所列之罪者；或對於臺灣地區人民犯前項第一款、第二款
    以外之罪，而其最輕本刑為三年以上有期徒刑，且非該外國
    地區法律所不罰者，亦同。」從而，我國人民如在香港或中
    華民國領域外犯刑法第三百三十六條第二項之業務侵占罪，
    因該罪非屬刑法第五條所列之罪名，最輕本刑亦非在有期徒
    刑三年以上，自無從依我國刑法處罰，如經起訴，即應從實
    體上為無罪之判決（最高法院九十七年度臺非字第一二一號
    、臺灣高等法院九十二年度上重訴字第七八號、九十八年度
    上易字第九六六號判決意旨參照）。再按侵占罪為即成犯，
    於持有人將持有他人之物變易為所有之意思時，即行成立，
    不以施予處分為必要，所侵占之物縱仍存放於己處，僅為贓
    物尚未處分問題，而嗣後將所侵占之物變賣得款，亦僅為處
    分贓物之行為，俱與其所犯侵占罪無關（最高法院四十三年
    度臺上字第六七五號、六十七年度臺上字第二六六二號判例
    、六十九年度臺上字第一三二二號、七十年度臺上字第六四
    三號、七十四年度臺上字第三九八六號判決意旨參照）。
四、查告訴人丙○○因其與被告合資在大陸地區設立之陽江德恩
    富公司需款購買大陸地區建廠用地，遂由其配偶即告訴人丁○○於九十五年八月十五日自臺灣匯款美金四十一萬二千四
    百九十三點五六元至被告在香港上海匯豐銀行所開立之帳號
    000000000000號帳戶，此為被告所不否認，並
    有香港上海匯豐銀行運轉理財戶口結單附卷可稽（見本院卷
    第一一０頁反面），而依該戶口結單顯示，被告於取得該筆
    匯款後，旋於翌日自該帳戶領出其中美金四十萬元乙節，亦
    據被告自承：其因認該筆匯款應歸屬其所有，故將其中部分
    款項交付其債權人，以清償其先前之借款債務，餘款則仍存
    放於上開帳戶等語（見本院卷第二０頁、第九０頁反面），
    足見其於告訴人丁○○匯款至其在香港所開立之上開帳戶後
    ，即有將該筆款項據為己有之意思，此際其侵占行為即告完
    成，業務侵占罪已然成立，是堪認其犯業務侵占罪之行為地
    或結果地均在香港，而非在我國領域內。至該筆款項嗣後提
    領與否、流向如何，僅係犯罪完成後贓物處分問題，既非侵
    占犯罪行為本身，自與犯罪行為地或結果地之判斷無涉。綜
    上所述，被告係我國人民，在香港涉犯刑法第三百三十六條
    第二項之業務侵占罪，所犯既非刑法第五條、第六條之罪，
    亦非刑法第七條所稱最輕本刑為三年以上有期徒刑之罪，核
    與香港澳門關係條例第四十三條規定不合，其行為不罰，揆
    諸前開說明，自應為被告無罪之諭知。
五、至告訴人丙○○、丁○○另指被告所為尚涉犯詐欺罪乙節。
    按刑法上之詐欺罪與侵占罪，雖同屬侵害財產法益之犯罪，
    然侵占罪係以行為人先持有他人之物，嗣變易其原來之持有
    意思而為不法所有之意思，予以侵占為構成要件；而詐欺罪
    係以行為人原未持有他人之物，因意圖不法所有，施用詐術
    手段使人陷於錯誤而交付財物為構成要件。兩者在行為人犯
    罪過程中，何時起意犯罪及其犯罪之方法均有差異，其社會
    基本事實難謂具有同一性。本件檢察官偵查後，僅就業務侵
    占事實提起公訴，本院審理結果既認被告之行為不罰，自應
    就起訴之業務侵占部分為無罪之判決；被告之行為如涉有詐
    欺罪嫌，亦應由檢察官另行起訴，法院始得加以裁判；苟本
    院逕就未經起訴之詐欺部分，自行認定事實加以裁判，並變
    更起訴法條，論處被告詐欺罪刑，揆諸上開說明，自有未受
    請求之事項予以判決之違背法令（最高法院八十六年度臺非
    字第三四三號判決意旨參照）。況本案檢察官偵查後，除就
    業務侵占事實提起公訴外，並就詐欺部分另為不起訴處分，
    經告訴人丙○○、丁○○聲請再議，嗣由臺灣高等法院檢察
    署發回臺灣臺北地方法院檢察署檢察官以九十九年度偵續一
    字第四二號續行偵查中，此亦有卷附臺灣臺北地方法院檢察
    署檢察官九十八年度偵續字第三三號不起訴處分書、臺灣高
    等法院被告前案紀錄表及本院公務電話紀錄可參（見九十八
    年度偵續字第三三號卷第一九三至一九五頁、本院卷第一三
    九頁、第二一四頁），是被告之行為涉犯詐欺與否，既由檢
    察官另行偵查中，而非在起訴範圍之內，本院自不得就未受
    請求之詐欺事實予以審究，併此敘明。
據上論斷，應依刑事訴訟法第三百零六條、第三百零一條第一項
，判決如主文。
本案經檢察官盧慧珊到庭執行職務
中    華    民    國    99    年    6     月    30    日
                  刑事第八庭審判長法  官  林鳳珠
                                  法  官  詹慶堂
                                  法  官  陳芃宇
以上正本證明與原本無異。
如不服本判決應於收受送達後10日內向本院提出上訴書狀，並應
敘述具體理由；其未敘述上訴理由者，應於上訴期間屆滿後20日
內向本院補提理由書（均須按他造當事人之人數附繕本）「切勿
逕送上級法院」。告訴人或被害人如對於本判決不服者，應具備
理由請求檢察官上訴，其上訴期間之計算係以檢察官收受判決正
本之日期為準。
                                  書記官  徐鶯尹
中    華    民    國    99    年    7     月    1     日

司法院資訊處製作；財團法人民間司法改革基金會備份。
